臺灣高等法院刑事判決　　　　　　　　 99年度交上易字第8號
上　訴　人　臺灣板橋地方法院檢察署檢察官
被　　　告　吳明助
選任辯護人　梁裕勝律師
上列上訴人因被告過失致死案件，不服臺灣板橋地方法院98年度
交易字第422 號，中華民國98年11月11日第一審判決（起訴案號
：臺灣板橋地方法院檢察署98年度偵字第15737 號），提起上訴
，本院判決如下：
    主  文
原判決撤銷。
吳明助犯過失致人於死罪，處有期徒刑肆月，如易科罰金，以新
臺幣壹仟元折算壹日。緩刑貳年。
    事  實
一、吳明助於民國（下同）96年9 月19日上午7 時50分許，駕駛
    車牌號碼Q2 -4285號自用小客車，沿新北市板橋區縣○○道
    往土城方向行駛，行經該路段與南雅南路1 段5 巷口時，明
    知汽車駕駛人應注意兩車併行之間隔，並隨時採取必要之安
    全措施，而依當時之日間自然光線、視距良好、路面濕潤（
    起訴書誤載地面乾燥）、無缺陷及無障礙物之柏油路面等情
    ，並無不能注意之情事，竟疏未注意兩車併行之間隔，並採
    取必要之安全措施，適賴璟賢騎乘車牌號碼N69-551 號普通
    重型機車在其右側同向行駛，亦未注意兩車併行之間隔，致
    賴璟賢失控倒地，其所騎乘之機車與吳明助駕駛之自用小客
    車右側碰觸，造成該機車倒地後於原地順時針打轉，賴璟賢
    因而受有肋骨骨折併氣血胸、第1 及第2 頸椎移位與腦幹挫
    傷出血等傷害，導致呼吸衰竭及中樞神經衰竭，於送醫途中
    死亡。
二、案經賴璟賢之父賴紀元訴請臺灣板橋地方法院檢察署檢察官
    偵查後提起公訴。
    理  由
壹、證據能力之認定部分：
一、中央警察大學之鑑定意見，有證據能力：
    按法院或檢察官得囑託醫院、學校或其他相當之機關、團體
    為鑑定，或審查他人之鑑定，並準用第203 條至第206 條之
    1 之規定，刑事訴訟法第208 條第1 項定有明文。查本件經
    本院囑託中央警察大學鑑定肇事責任，並經提出鑑定意見書
    （見本院卷第75至89頁、第145 至146 頁），其本質上雖係
    鑑定人員於審判外之書面陳述，然依刑事訴訟法第206 條第
    1 項之規定，鑑定之經過及其結果本得命鑑定人以言詞或書
    面報告提出，是前開書面鑑定意見，自應認屬刑事訴訴法第
    159 條第1 項規定：「被告以外之人於審判外之言詞或書面
    陳述，除法律有規定者外，不得作為證據」中所指「法律有
    規定者」之例外情形，自應認有證據能力。被告之辯護人認
    該鑑定書無證據能力云云，尚無足採。
二、按被告以外之人（包括證人、鑑定人、告訴人、被害人及共
    同被告等）於審判外之陳述雖不符刑事訴訟法第159 條之1
    至之4 等4 條之規定，而經當事人於審判程序同意作為證據
    ，法院審酌該言詞陳述或書面陳述作成時之情況，認為適當
    者，亦得為證據；當事人、代理人或辯護人於法院調查證據
    時，知有刑事訴訟法第159 條第1 項不得為證據之情形，而
    未於言詞辯論終結前聲明異議者，視為有前項之同意，同法
    第159 條之5 定有明文。立法意旨在於傳聞證據未經當事人
    之反對詰問予以核實，原則上先予排除。惟若當事人已放棄
    反對詰問權，於審判程序中表明同意該等傳聞證據可作為證
    據；或於言詞辯論終結前未聲明異議，基於尊重當事人對傳
    聞證據之處分權，及證據資料愈豐富，愈有助於真實發見之
    理念，且強化言詞辯論主義，使訴訟程序得以順暢進行，上
    開傳聞證據亦均具有證據能力。查本件除前述外，下列所引
    用之被告以外之人於審判外之供述證據，因公訴人、被告及
    辯護人均已於本院審理時表示無意見（見本院卷第40頁反面
    、第176 頁反面至第181 頁），且迄至言詞辯論終結前未再
    聲明異議，而本院審酌上開證據資料製作時之情況，無不當
    取供及證明力明顯過低之瑕疵，認以之作為證據應屬適當，
    故揆諸前開規定，認前揭證據資料應有證據能力。
貳、認定被告吳明助犯罪事實所憑之證據及理由：
一、訊據被告吳明助固均坦承有於上揭時間駕駛車牌號碼Q2-428
    5 號自用小客車，沿新北市板橋區縣○○道往土城方向行駛
    ，行經該路段與南雅南路1 段5 巷口時，適被害人賴璟賢騎
    乘車牌號碼N69-551 號普通重型機車在其右側同向行駛，突
    因不明原因人車倒地，被害人賴璟賢受有肋骨骨折併氣血胸
    、第1 及第2 頸椎移位與腦幹挫傷出血等傷害，導致呼吸衰
    竭及中樞神經衰竭，於送醫途中死亡等事實不諱，惟矢口否
    認有過失致人於死之犯行，辯稱：伊當時係直行，並無撞到
    被害人所騎乘之機車，亦無過失云云。被告之辯護人為被告
    辯護稱：警大鑑定報告認定雙方沒有保持安全距離為本件肇
    事原因，但依警大憑為鑑定基礎之監視錄影內容，因攝影角
    度距離很遠，縱認出現在被告汽車後方之白點是機車安全帽
    ，亦難遽認2 車未保持安全距離，且依該監視錄影內容所顯
    示被告汽車出現後，其右後方始出現上開白點，堪認係被害
    人的機車要超過被告汽車而逼近被告汽車，加上一般人開車
    習慣如沒有要轉彎或要停靠時，大都只看前方，不會看右側
    ，如被害人機車從右後方逼近被告汽車，被告實無從注意。
    因認警大鑑定報告無科學依據，本件並無積極證據證明被告
    有何過失，被害人機車因不明原因而跌倒致死，與被告駕駛
    行為無任何因果關係等語。
二、經查：
  (一)被告於上揭時間駕駛車牌號碼Q2-4285 號自用小客車，沿新
    北市板橋區縣○○道往土城方向行駛，行經該路段與南雅南
    路1 段5 巷口時，適被害人賴璟賢騎乘車牌號碼N69-551 號
    普通重型機車在其右側同向行駛，突因不明原因人車倒地，
    被害人賴璟賢受有肋骨骨折併氣血胸、第1 及第2 頸椎移位
    與腦幹挫傷出血等傷害，導致呼吸衰竭及中樞神經衰竭，於
    送醫途中死亡等並有道路交通事故調查表、道路交通事故調
    查表等節，為被告所不否認，且有道路交通事故調查報告表
    、臺北縣政府警察局板橋分局交通分隊交通事故照片、監視
    器翻拍照片、現場勘查報告、亞東紀念醫院診斷證明書、生
    化檢驗報告、病歷、臺灣板橋地方法院檢察署相驗屍體證明
    書、檢驗報告書、法務部法醫研究所（96）醫剖字第096110
    1471號解剖報告書、鑑定報告書、勘驗筆錄、相驗與解剖照
    片、臺北縣政府消防局救護紀錄表等在卷可憑（見相卷第8
    頁、第11至12頁、第15、16頁、第17至34頁、第36至37頁、
    第42至47頁、第49頁、第51頁、第61至80頁、第83至87頁、
    第91至93頁、第94至10 1頁、第121 頁、第124 至153 頁）
    ，堪認本件被害人賴璟賢確於上開時間、地點，因騎乘機車
    發生事故倒地，致傷重不治死亡之事實，殆無疑義。
  (二)又本件經原審當庭播放卷附事故現場監視錄影光碟結果：「
    1.螢幕出現四個分割畫面，其中只有右上角分割畫面可以看
    到肇事車輛。2.螢幕顯示時間：2007年9 月19日上午7 時53
    分42秒至44秒間，右上角分割畫面顯示：被告駕車行進方向
    之內側車道有多輛汽車接續等待左轉，另有1 輛機車自上開
    汽車右側往前行駛通過交叉路口。3.螢幕顯示時間：2007年
    9 月19日上午7 時53分44秒至45秒間，右上角分割畫面顯示
    ：被告駕駛深色轎車自上開汽車右側往前行駛進入交叉路口
    ，該深色轎車右側後方出現死者騎乘之機車倒地。4.螢幕顯
    示時間：2007年9 月19日上午7 時53分46秒，右上角分割畫
    面顯示：被告駕駛深色轎車繼續通過交叉路口，死者騎乘之
    機車則在交叉路口處倒地旋轉。5.從上開畫面中，因無法看
    到被告駕車行駛車道之分向線，無法確定被告在進入交叉路
    口前是行駛在內側車道或是外側車道，亦無法看到被告在進
    入交叉路口前有無左右偏駛之行為。且從被告駕駛之轎車駛
    入交叉路口直到畫面出現死者騎乘之機車在交叉路口倒地旋
    轉之間，與被告同向行駛之車道並無其他車輛駛入交叉路口
    」等情，有原審98年10月28日勘驗筆錄在卷可稽（見原審卷
    第76頁），堪認案發時被害人騎乘機車在被告駕駛自用小客
    車右後方，且兩車係同向併行行駛前進乙節無訛。
  (三)再本件經本院囑託中央警察大學鑑定肇事責任結果，認：「
    ……捌、鑑定過程……二、肇事重建……(二)甲（即被害人騎
    乘之機車）、乙（即被告駕駛之自用小客車）兩車碰撞型態
    推定：……依案內蒐證經翻拍之錄影帶影像資料，經詳加檢
    視與整理其畫面，可區○○○○ ○段說明觀察重點：1.乙車
    由北往南先進入畫面／路口（請參見圖1 ），其右後方亦出
    現甲機車騎士之安全帽影像（圖1 以紅色圓圈指示）。此時
    南北向之縣民大道車輛均正常通行，應在綠燈時段。2.甲機
    車騎士之安全帽影像出現在乙車右側（請參見圖2 ）。3.甲
    機車騎士之安全帽影像消失在乙車右側-1（請參見圖3） 。
    4.甲機車騎士之安全帽影像消失在乙車右側-2（請參見圖4
    ）。5.乙車進入路口但未見甲機車影像（請參見圖5 ）。6.
    乙車通過路口後卻見甲機車在路口原地打轉（請參見圖6 ）
    。前述狀態6.時，可以很明顯地看到進入路口端有明顯的『
    掉落物』，經比對案內各項跡證，研判就是甲機車騎士倒地
    位置，且現留有安全帽擋風面板碎片。前述狀態6.時，甲機
    車為倒地後有原地打轉之現象，經仔細比對原始之錄影帶影
    像檔……（該監視器之影像為四格影像），可以很明顯的看
    出甲機車係右例『順時針打轉』。……(四)甲、乙兩車碰撞過
    程推定：本案發生時之道路與交通狀況，由案內各監視器之
    影像跡證，有以下觀察與初步分析：1.事故發生前之該路口
    ，由縣民大道北往南方向道路上有1 計程車於內側車道停等
    擬伺機迴轉，由後續之影像亦顯示其後來順利迴轉；另有1
    保全公司的廂型車（車體比一般轎車為大）超越計程車而於
    路口停等（應屬違規行為，且已明顯阻檔部分直行車之行駛
    空間），等待左轉進入華興街；另有1 藍色小貨車非常積極
    的從右側往前超越保全車輛於路口內停等伺機左轉，而且比
    前述保全車輛還超前起步而進入華興街。2.前述左轉車研判
    已經佔用路口直行方向之「橫向空間」至少5.0 公尺。3.前
    述藍色小貨車通過停止線擬進入路口時，乙車自其右側超越
    而進入路口，請參見圖3 。4.進入路口前之影像並不長，圖
    1 與圖2 約略顯示甲機車與乙車之相對關係為『併行』，甲
    機車約略在乙車之右後方。另一方面，由甲機車倒地滑行進
    入路口後『順時針』打轉之位置，比對進入路口前兩車之相
    對關係（請參見圖1 及圖2 ），以及乙車通過路口之畫面（
    請參見圖5 、圖6 及影像檔VTS_01_1.VOB），並無直接證據
    顯示甲機車自右後方以較高速率接近乙車。換言之，兩車於
    事故前之相對關係，可研判係『併行』間車輛。5.本案發生
    當時與甲機車之相關車輛僅有乙車，並無其他車輛。此外由
    卷(一)第17頁之編號1 照片（道路全景及機車倒地）及編號2
    照片（機車倒地）顯示，甲機車倒地之滑行軌跡（自路口上
    游安全帽鏡片與右煞車把手散落物，至機車最終倒地位置）
    相當筆直，並無明顯大角度之外力介入情形。而且卷(一)第9
    頁背面之警繪現場圖顯示，甲機車安全帽鏡片之位置與路側
    尚有1.4 公尺（該道路之外側路肩1.0 公尺，外側車道4.0
    公尺），顯示甲機車之行駛位置並無不當。本案之一重要關
    鍵因素是為何甲機車會先行倒地？是否與乙車有關？事實上
    ，由監視錄影檔案已顯示，當時並無其他車輛。故本案必須
    推定甲機車為何會倒地？其爭議點在於：(1)甲機車是否自行
    操控失當自行倒地？(2)乙車是否因為要超越左側（擬左轉）
    之藍色小貨車時，車身有略向右偏移情形？(3)乙車是否與甲
    機車左側發生擦撞？(4)乙車並未擦撞甲機車，但已造成併行
    之甲機車失控而倒地。茲討論如下：議題1 ：甲機車是否自
    行操控失當自行倒地？討論：由前述觀察案內各項跡證與所
    有影像檔資料，初步分析兩車於事故前之相對關係併行間車
    輛。加以甲機車運行軌跡位於外車道之右側，自行操控不當
    倒地之最可能狀況是路面狀況或外來因素介入。經檢視當時
    之路面狀況，除天雨潮濕外，由監視影像也沒有具體影響甲
    機車之情境（當時之相關車輛僅有乙車）。故研判甲機車自
    行操控不當倒地之可能性相當低。議題2 ：乙車是否因為要
    超越左側（擬左轉）之藍色小貨車時，車身有略向右偏移情
    形？討論：由影像VTS_01_1.VOB及圖1 至圖6 可知，事故路
    口有多部車輛要左轉華興街（還包括要迴轉之計程車），且
    這些車輛於路口停等之狀況相當混亂，的確會造成縣民大道
    往南車流之行進。若乙車有向右偏移（以超過左側之藍色小
    貨車）之行為，則乙車於變換行向過程有注意其他車輛（尤
    其是併行車輛）之特別義務。但經檢視案內各項筆錄與跡證
    ，查無具體事證。但若是乙車有此行為，則必須擔負肇事責
    任（甲機車無肇事因素）。議題3 ：乙車是否與甲機車左側
    發生擦撞行為？討論：如兩車有擦撞，則其擦撞情形應相當
    輕微，此推定亦可由甲機車倒地後滑行軌跡很筆直，獲得驗
    證。本案先前之訴訟程序爭議點即在於是否兩車有直接的接
    觸事證，故曾鑑識比對乙車右後照鏡與甲機車左後照鏡之高
    度與烤漆轉移，惟直接證據並不強烈，難以論斷兩車是否有
    實質上的物理接觸。但仔細檢視案內資料，乙車之右後車身
    照片（卷(一)第33頁編號18號照片）顯示，其右後側之『天線
    』斷落，其高度與甲機車左後照鏡高度相當，研判很可能是
    甲機車騎士摔落機車時所撞落痕跡。議題4 ：乙車有否可能
    並未實體擦撞到甲機車，但已造成併行之甲機車失控而倒地
    ？討論：基本上，甲機車如無外來因素會自行操控失當之可
    能甚低（議題1 ），然而本案沒有具體跡證顯示乙車向右偏
    向行駛（議題2 ），亦無證據顯示兩車有擦撞行為（議題3
    ），則同向行進間之甲機車與乙車可能均涉及疏未注意兩車
    併行間之間隔問題。依據道路交通安全規則第94條第3 項之
    規定：『汽車行駛時，汽車駕駛人應注意車前狀況與兩車併
    行之間隔，並隨時採取必要之安全措施。』事實上，同向併
    行間之車輛均有注意兩車間隔之義務，相互的影響也不是以
    是否有接觸之具體跡證為要件。如是如此，兩車均必須擔負
    共同肇事原因。經綜合前述之推定與討論，本案主要之肇事
    過程的最可能情節，研判是甲機車與乙車於同向行進間，均
    疏忽而未注意兩車行進間之間隔，致甲機車（不明原因）失
    控倒地。玖、鑑定結果：本案甲機車騎士雖死亡，欠缺其筆
    錄，但由案內相關的現場跡證資料（包括相關證詞、警繪圖
    、現場照片、監視器影像等），經由運動及力學理論，研析
    本案之肇事重建應區○○○段進行分析。第1 階段研判是甲
    機車與乙車於同向行進間，均疏忽而未注意兩車行進間之間
    隔，至甲機車（不明原因）失控倒地。第2 階段兩車之第2
    次接觸，係乙車右側擦撞已倒地之甲機車，造成甲機車原地
    『順時針』打轉，其相關物理行為則相當明確。綜合本案所
    有跡證與推定事項，本案之肇事責任為：賴璟賢駕駛N69-55
    1 普通重型機車，與吳明助駕駛A2-4285 自小客車，於同向
    行進間疏未注意兩車之間隔，同為肇事原因」等語，有中央
    警察大學99年11月11日校鑑科字第0990008563號函及所附鑑
    定書等在卷可憑（見本院卷第74至89頁）。嗣本院就前開鑑
    定結果認：「甲機車與乙車於同行向，均疏忽而未注意兩車
    行進間之間隔，致甲機車（不明原因）失控倒地」，其中乙
    車「疏忽而未注意兩車行進間之間隔」與甲機車失控倒地間
    之因果關係，依下列事項補充說明之：1.甲機車究係因乙車
    上開疏忽致失控倒地，抑因其他不明原因失控倒地？2.從鑑
    定報告第10至11頁所示，本件尚無跡證顯示甲機車與乙車有
    擦撞情形，則甲機車失控倒地結果，既非乙車違反上開注意
    義務擦撞所致，有無可能純係甲機車違反上開注意義務或其
    他不明原因所致？3.如本件不能排除甲機車與乙車均有違反
    上開注意義務之情形，則能否判定二者間肇事責任之比若干
    」等節，函詢中央警察大學結果，認：「本校99年11月11日
    校鑑科字第0990008563號函相關鑑定書說明意見：一、不論
    是機車或是其他汽車，裝置後視鏡及照後鏡之目的，主要在
    於輔助駕駛人以充分掌握車輛兩側及後側之環境與其他車輛
    動態。其使用時機不限於變換行向或轉彎，在混合車流中，
    每一駕駛人更有注意併行間車輛之動態，亦即同行向行進間
    間隔之注意義務。事實上，駕駛人僅利用後視鏡及照後鏡尚
    不足以充分掌握車輛兩側及後側之環境與其他車輛動態，故
    駕駛人在轉換或變換行向時，還必須擺頭以進一步確認周遭
    之環境與車流動態。駕駛人注意併行車輛動向之義務，在兩
    車有併行時隨即產生。二、本案兩車有併行之事實，目前雖
    沒有具體的擦撞證據，但也無法排除兩車有接觸的可能。因
    為假若機車騎士之衣物或身體非常輕微地擦撞汽車車身或車
    窗，而現場調查時未能察覺與蒐證，事後很難找到接觸的具
    體跡證（原鑑定報告議題3 及議題4 ）。三、本案併行間之
    車輛相對關係有三：其一是甲機車自行倒地（原鑑定報告議
    題1 ），其二是乙汽車有輕微偏向而導致機車倒地（原鑑定
    報告議題2 ），其三是兩車互未保持適當間隔。四、本案路
    面狀況良好，甲機車如無外來因素會自行操控失當倒地之可
    能性甚低，雖目前沒有具體跡證顯示乙車有向右偏向行駛之
    情形，但衡酌機車係以兩輪動態平衡下運動之運具，其操作
    很容易受到週遭環境或車輛之影響，本案事故發生時很明顯
    兩車併行的事實，考量同向併行間之車輛均有注意兩車間隔
    之義務，相互影響也不是以是否有接觸之具體跡證為要件。
    如是如此，兩車均必須擔負共同肇事原因。五、……補充說
    明：(1)甲機車（不明原因）自行倒地失控之可能性較低，兩
    車因為併行間之互動導致甲機車倒地之可能性較高。(2)本案
    卷內雖無跡證顯示甲機車與乙車有擦撞情形，但也無法排除
    兩車有接觸的可能，因乙車有可能為了遶（超）越左側（擬
    左轉）之藍色小貨車時，車身有略向右偏移之情形。由於當
    時路面狀況良好，甲機車附近僅有乙車，故研判有能乙車擦
    撞到甲機車時，雖未留有擦撞痕跡，卻已造成併行之甲機車
    失控倒地。(3)本案事故前兩車有併行的事實，考量同向併行
    間之車輛軍有互相注意兩車適當間隔之義務，相互的影響也
    不是以是否留有接觸之具體跡證為要件，因此鑑定人綜合各
    種可能情節，研判兩車均有違反同向併行間之行車適當間隔
    之義務」等語，亦有中央警察大學100 年2 月16日校鑑科字
    第1000000751號函檢附鑑定書在卷可稽（見本院卷第145 至
    146 頁）。
  (四)是依上開鑑定結果，雖認依卷內事證並無顯示甲機車與乙車
    有擦撞情形，惟被告及被害人所駕駛之車輛於案發時確實有
    併行之事實，且案發當時被害人附近僅有被告之車輛接近，
    因認被害人駕駛普通重型機車，與被告駕駛自小客車於同向
    行進間疏未注意兩車之間隔，同為肇事原因等情，已如上述
    。即參諸被告初於警詢時亦供述：「（問：請詳述你所看到
    交通事故經過情形？）我是在駕駛汽車直行時，我的右前車
    窗有打開，聽到右後側有車輛倒地且依稀有人喊叫聲音，我
    就從右側車外後照鏡看到有1 個人倒在地上，之後我就將車
    向右停靠在路旁後下車察看，看到有1 個人倒在地上，我先
    用我自己的手機0000000000撥打110 報案後，我就上前查看
    對方並詢問他的傷勢，對方告訴我胸口很悶。因為現場車輛
    很多，我就站在他的旁邊幫他注意來車直到救護車來。救護
    人員剛到現場時對方還有在動，當救護人員在現場快處理完
    時我向救護人員詢問他的傷勢，救護人員告訴我對方已無心
    跳呼吸」，「（問：對方倒地之前你們兩車的相對位置為何
    ？）我沒有注意看，所以我不確定對方是其在我的旁邊還是
    後面」，「（問：警方於肇地附近商家調閱之監視錄影器畫
    面顯示，你所駕駛之自小客Q2-4285 號車是行駛於對方車輛
    左側併行，之後對方車輛就倒地。你對這點有無看法？）我
    沒有看法」等語（見相卷第6 至7 頁），堪認被告於案發時
    確未注意在其右後方併行同向行駛之被害人機車間是否保時
    安全間隔，迨被害人機車倒地後，被告聽到喊叫聲，始由其
    汽車右後照鏡觀察到右後側被害人機車倒地之情形，殆無疑
    義。
  (五)按汽車行駛時，汽車駕駛人應注意兩車併行之間隔，並隨時
    採取必要之安全措施，道路交通安全規則第94條第3 項定有
    明文。查被告既考領有合格汽車駕駛執照，自當知悉前開規
    定且應隨時遵守。而本案事發當時雖因陰天、路面溼潤，然
    路面並無缺陷或障礙物，視距良好，且因當時為上午7 時50
    分許，時值一般人上班、上學之交通繁忙時段，由縣民大道
    北往南方向道路上事故路口有多部車輛要左轉華興街，而被
    害人當時即在被告駕駛之自用小客車右後側同向併行，被告
    於行進間，除注意車前狀況外，從其右後視鏡即能注意在其
    右後側併行行駛之被害人機車，顯見被告當時尚無不能注意
    之情事，是被告如於行駛中充分注意保持兩車適當間隔，應
    不致發生被害人機車倒地而受有前開等傷害不治死亡之結果
    。是被告之過失行為與被害人之死亡結果間，具有相當因果
    關係。至本件被害人雖亦疏未注意兩車併行之間隔而與有過
    失，然被告既於上開時地，駕駛上開自用小客車疏未注意兩
    車併行之間隔，並採取必要之安全措施，而於與其同向併行
    被害人騎乘之機車亦疏未注意兩車併行之間隔，並採取必要
    之安全措施，致該機車倒地受有上開傷害不治死亡，被告就
    本件事故之發生顯有過失甚明，縱被害人與有過失，亦無解
    於被告過失責任之認定。被告辯稱伊無過失云云，及被告之
    辯護人為被告辯稱一般人開車習慣，如沒有要轉彎或要停靠
    時，大都只看前方，不會看右側，被害人機車從右後方逼近
    被告汽車，被告實無從注意，因認警大鑑定報告無科學依據
    ，本件並無積極證據證明被告有何過失，被害人機車因不明
    原因而跌倒致死，與被告駕駛行為無任何因果關係云云，均
    無可採。
  (六)至卷附臺北縣政府消防局救護紀錄表雖記載：「與轎車擦撞
    」等語（見相卷第60頁），而證人即臺北縣消防局橋分隊隊
    員陳保元於偵查中具結後亦證述：「（問：救護記錄上有1
    段文字提及『與轎車擦撞』等字眼，是由何人填載？）是我
    寫的」，「（問：當出示依據何項事證填寫？）當時是汽車
    駕駛人所講，我到現場後只有1 個男的在現場，是汽車駕駛
    人，他跟我講說被害人跟他汽車碰撞，所以我就依據他的供
    述填載」等語（見相卷第191 至192 頁），嗣於原審審理時
    具結後證述：「（問：根據剛才的救護紀錄表，上面有1 欄
    是文字補述，記載「無呼吸脈搏，四肢冰冷，軀體體溫溫暖
    ，皮膚蒼白，與轎車擦撞」，針對與轎車擦撞這點，你是根
    據什麼資料才做出這樣的記載？（提示並告以要旨））當時
    我在評估患者的時候，旁邊有1 名男子，我忘記我跟他的對
    話，但是那男子跟我說患者好像跟他的車子擦撞到」等語（
    見原審卷第74頁反面至第75頁），堪認本件至現場救護之臺
    北縣政府消防局救護人員陳保元於上開救護紀錄表之記載係
    依現場後聽聞被告所述被害人與其駕駛之自小客車發生擦撞
    等語後所為，尚非證人陳保元親身經歷所得，自不得遽認為
    實。
  (七)另本件前經檢察官於偵查中先後送請臺灣省臺北縣區車輛行
    車事故鑑定委員會及國立交通大學鑑定結果，均認：「本案
    究係被害人機車超越被告汽車時發生擦撞？亦或是被告汽車
    變換車道時與被害人機車發生擦撞？因卷內跡證不足，……
    本會無法據以鑑定」；「本案因肇事車輛接觸詳情不明，無
    法就現有跡證判讀，尚不得進行肇事重建，恕本校無法提供
    鑑定意見」等語，有該委員會97年7 月18日北縣鑑字第0975
    180717號函及國立交通大學98年4 月21日交大管運字第0981
    003803號函乙件在卷可憑（見相卷第199 至200 頁、第215
    頁）；且依原審前開勘驗現場監視錄影光碟結果，並未發現
    被告駕駛之自用小客車有偏右行駛之行為，是前開臺灣省臺
    北縣區車輛行車事故鑑定委員會認被告有偏右行駛致於肇事
    地點與被害人機車發生擦撞乙節，尚嫌速斷，自難採為不利
    於被告之認定，附此敘明。
  (八)再本件經檢察官於偵查中將被告上開自小客車之右後照鏡（
    編號A6之藍色漆痕）及被害人機車之左後照鏡（編號B2之藍
    色漆痕）送請臺北縣政府警察局鑑定，依該局96年10月31日
    北縣警鑑字第0960138076號函檢附微物證物篩檢結果報告表
    載稱：「Q2-4285 自小客車右後照鏡（A6）之刮擦痕與N69-
    551 重機車左後照鏡（B2）之藍色漆痕顏色相似，皆為藍色
    」等語（見相卷第154 至156 頁）；又內政部警政署刑事警
    察局96年12月19日刑鑑字第0960171474號鑑定書亦載稱：「
    該等藍色漆痕之檢體均量微，經以紅外線光譜分析法、掃描
    式電子顯微鏡/X射線能譜分析法分析，皆檢出含丙烯酸類－
    聚酯樹脂、無機顏料二氣化鈦及填充劑白土等成分」等語（
    見相卷第186 至187 頁），固堪認被告上開自小客車之右後
    照鏡及被害人機車之左後照鏡之藍色漆痕相似，惟依前開內
    政部警政署刑事警察局鑑定書同時記載：「A6與B2均為外來
    漆痕且量微，無法進一步交叉比對」等語（見相卷第187 頁
    ），及證人即臺北縣政府警察局刑事鑑識中心警務員林弘杰
    於原審審理時具結後證述：「這案件的油漆痕比較特殊，它
    是藍色的漆痕，並不是2 車原來的漆痕，所以與一般車禍所
    採集的油漆痕情形有所不同，可能是外來的油漆所沾附，再
    經2 車碰撞所轉移，或者是2 車各自與其他車輛碰撞所轉移
    的」，「（問：你們採樣的部位A6與B2除了你們記載的高度
    相近之外，有沒有就這2 個部位擦痕的轉移情形作判定？）
    機車的碰撞情形與汽車不同，機車的擦痕是相當複雜的，主
    要的原因是機車的質量較小，且與地接觸的面積相對也較小
    ，稍微的碰撞就有可能使行進中的機車倒地，但是中間的過
    程擦撞的情形牽涉到複雜的物體翻轉及傾倒的情形，除非是
    非常嚴重的撞擊來判定擦痕的方向才有意義，對於輕微的擦
    撞而言這部分的判定是沒有任何意義的，除非非常清楚的知
    道從擦撞到倒地中間的所有過程，一般來說，交通事故的撞
    擊情形會經歷過1 次碰撞，也就是2 車第1 次擦撞，再來看
    其擦撞嚴重的程度會經歷過穿透及最大穿透，然後2 車分離
    ，然後經歷過2 次碰撞，也就是說撞擊之後再碰到其他的物
    體，然後才是終止位置，以機車而言，輕微的擦撞除非瞭解
    整個的作用機制，擦痕的方向判定才有意義」等語（見原審
    卷第56至57頁），堪認行進中之機車發生碰撞時，因其質量
    較輕，且與地面接觸之面積較小，可能導致機車翻轉及傾倒
    ，在翻轉及傾倒之過程中，亦可能再次歷經多次碰撞後才靜
    止；本件被告駕駛之自用小客車右後照鏡與被害人騎乘之機
    車左後照鏡，其鏡背上雖有相似之藍色漆痕，然因未能還原
    二者靜止前之所有碰撞作用過程，故無法確定上開藍色漆痕
    因碰撞而轉移之方式為何。是前開藍色漆痕可能係兩車在正
    常行進之狀態下發生擦撞時，由其中1 車移轉至他車，或可
    能係機車因其他原因發生傾倒以致碰撞至自用小客車時，由
    其中1 車移轉至他車，亦可能係兩車同時碰撞至其他附著藍
    色油漆之外物，而各別自該外物所轉移，原因未定。綜上，
    前述藍色漆痕發生轉移之過程，既然非僅兩車在正常行進中
    發生擦撞一端，或有可能係機車先因天雨路滑以致失控傾倒
    而碰撞至自用小客車所致，自難徒以被告所駕駛自小客車右
    後照鏡鏡背上所遺藍色漆痕，與被害人騎乘機車左後照鏡鏡
    背之藍色漆痕相似，即遽爾推認被害人騎乘之機車倒地係與
    被告駕駛之自用小客車發生擦撞所致，附此敘明。
  (九)本件事證已臻明確，被告犯行洵堪認定，應予依法論科。
三、核被告所為，係犯刑法第276 條第1 項前段之過失致人於死
    罪。原審以不能證明被告傷害犯行，而諭知無罪之判決，與
    本院之認定不同。檢察官依告訴人之請求提起上訴，上訴意
    旨執此指摘原判決不當，為有理由。是本件既有前揭可議之
    處，自應由本院將原判決予以撤銷改判。爰審酌被告因駕駛
    自用小客車輕忽而肇事，導致被害人死亡之嚴重結果，造成
    被害人之家屬無辜蒙受重大痛苦與遺憾，及被告犯後否認犯
    行，惟被告素行尚佳，有本院被告前案紀錄表在卷可考，且
    本案車禍並非被告單方面之過失所致，且被告於本院審理中
    已與被害人家屬達成和解，賠償新臺幣（下同）160 萬元（
    不含強制險），有本院99年度重交附民上第1 號和解筆錄在
    卷可稽等一切情狀，量處如主文所示之刑，並諭知易科罰金
    之折算標準。末查，被告前未曾因故意犯罪受有期徒刑以上
    刑之宣告，此有本院被告全國前案紀錄表在卷可稽，其因一
    時失慮，致犯本罪，且犯後已與被害人家屬達成和解，賠償
    被害人損害，已如前述，並據告訴人於本院審理時到庭供明
    在卷（見本院卷第182 頁），本院認被告受本件刑之宣告應
    已知所警惕，而無再犯之虞，所宣告之刑以暫不執行為適當
    ，爰依刑法第74條第1 項第1 款之規定，宣告緩刑2 年，以
    啟自新，並觀後效。
據上論斷，應依刑事訴訟法第369 條第1 項前段、第364 條、第
299 條第1 項前段，刑法第276 條第1 項前段、第41條第1 項前
段、刑法施行法第1 條之1 、第74條第1 項第1 款，判決如主文
。
本案經檢察官張熙懷到庭執行職務。
中    華    民    國   100    年    6     月    30    日
            刑事第十四庭  審判長法  官  陳志洋
                                法  官  遲中慧
                                法  官  謝靜慧
以上正本證明與原本無異。
不得上訴。
                                書記官  陳泰寧
中    華    民    國   100    年    7     月    6     日
附錄本案論罪科刑法條全文：
中華民國刑法第276條第1項
因過失致人於死者，處 2 年以下有期徒刑、拘役或 2 千元以下
罰金。